台灣高等法院刑事判決　　　　　　　　　　　　　　九十年度上訴字第三五四四號
　　上　訴　人　臺灣板橋地方法院檢察署檢察官
　　被　　　告　甲○○
　　　　　　　　乙○○原名李.
右上訴人，因被告偽造文書案件，不服臺灣板橋地方法院，八十九年度訴字第一七一
五號，中華民國九十年七月二十六日第一審判決（起訴案號：台灣板橋地方法院檢察
署八十九年偵續一字第一五號），提起上訴，本院判決如左：
    主  文
上訴駁回。
    理  由
一、公訴意旨略以：被告乙○○（原名李貴芳）係臺北縣鶯歌鎮○○街二十六巷七號
    「媚佳登國際有限公司」（下稱媚佳登公司）之董事，明知王美娟已於民國八十
    六年十一月十六日死亡，竟與被告甲○○共同基於偽造文書之犯意聯絡，於八十
    六年十一月二十五日，將其所代為保管王美娟及其餘股東之印章、身分證影本、
    媚佳登公司之公司章及公司章程等相關資料，委託不知情之記帳報稅人員歐碧霞
    ，辦理變更該公司股東王美娟為被告甲○○之手續，並由歐碧霞製作日期為八十
    六年十一月二十五日，內載：「．．．二、本公司原股東王美娟出資額新台幣（
    下同）七十五萬元正，讓由新股東甲○○承受．．．以上確經全體股東同意，特
    立此同意書為憑。」等語之媚佳登公司股東同意書，復盜蓋王美娟之印章於上開
    同意書上之「退股股東」欄中，偽造該紙股東同意書，將王美娟之股東身分除去
    ，而由被告甲○○受讓王美娟之股份成為媚佳登公司之新股東。嗣於八十六年十
    二月間某日，歐碧霞並依被告乙○○之指示，持上述偽造之股東同意書等文件，
    向台灣省政府建設廳辦理變更公司股東及章程之登記，使不知情之該管公務員，
    將此等不實事項登載予公司變更登記事項卡上，足生損害於王美娟及台灣省政府
    建設廳對於公司管理監督之正確性。因認被告乙○○、甲○○涉有刑法第二百十
    六條、第二百十條之行使偽造私文書罪嫌及同法第二百十四條之使公務員登載不
    實罪嫌。
二、訊據被告乙○○、甲○○均堅詞否認有何犯行，被告乙○○辯稱：王美娟於死亡
    前四天至公司所在地之台北縣三重市○○路○段六０九巷二０號一樓，向經理丙○○及伊本人表示，其台北縣板橋市○○路二六０巷四四號之房子可能要拓寬，
    要伊將媚佳登公司之設立地址遷出，並說其不想讓先生知道其投資媚佳登公司之
    事而表明退股之意，而影印身分證影本及印章交給丙○○，丙○○再轉交給伊，
    委由伊代辦王美娟退股之事宜，伊再找甲○○入股，開始辦退股事宜時王美娟尚
    未死亡，辦好後伊將錢交給丙○○，丙○○將錢匯到王美娟之華信商業銀行帳戶
    內，因王美娟投資之資金是向華信商業銀行貸款來的；王美娟是在死亡前即到公
    司辦理退股了，退股事宜是她授權伊等做的，且伊等亦不知道人死亡後其他程序
    就不能做了。被告甲○○辯稱：在八十六年十一月間乙○○打電話說她公司股東
    王美娟要退股，公司一時拿不出那麼多錢給她請伊幫忙，且伊有房子可以為公司
    之設立地址，所以伊乃答應入股，伊向兄長石雲生借貸五十萬元及伊所有之二十
    五萬元，共七十五萬元分三次交予李貴芳，至於王美娟如何委託乙○○代為辦理
    退股乙節，伊並不知情，伊只是單純投資入股，確實亦有繳錢，其他的手續伊都
    沒有參與，伊不知情等語。經查：
  (一)證人丙○○即媚佳登公司經理於原審證稱：當初伊與王美娟一起入股媚佳登公司
    ，王美娟入股金七十五萬元是向華信商業銀行貸款取得，她不願讓她先生即告訴
    人知道，故藉由伊戶頭匯款還貸款，王美娟於八十六年十一月十二日到媚佳登公
    司交付印章及身分證影本辦理退股，及請其等將公司地址遷移，事後乙○○將王
    美娟退股金七十五萬元交伊，伊再將七十五萬元分三次匯入帳戶內以返還銀行貸
    款等語（詳見原審卷第一二０頁、一五０頁），並有八十七年二月二十三日、三
    月三十日、四月二十七日分別匯款二十萬元、三十五萬元、三十七萬元之匯款回
    條三件在卷（見原審卷第一０三頁），及於九十年三月六日庭呈王美娟印章一枚
    為證（見原審卷第一五０頁）。再證人李嘉修（別名李柏慶）即媚佳登公司總經
    理於原審亦證稱：王美娟說因為他家房子前的道路要拓寬，房子要拆建，他怕她
    先生知道他投資媚佳登及抵押借款，所以他要求將公司登記地址遷出，以及退出
    股東，他當時帶一個朋友跟一個小孩來，跟乙○○談退股的事，他的股份由甲○○先生頂讓，石先生有交股款給乙○○，因為王美娟是丙○○的朋友，跟公司其
    他人不熟，該退股款都交給丙○○等語（詳見原審卷第二一九頁）。又原審調閱
    王美娟生前所有之房屋即台北縣板橋市○○路二六０巷四四號之建物及土地登記
    簿謄本，及丙○○設於華信商業銀行之繳款帳戶即第000000000000
    00號帳戶之交易明細查明結果，該屋原係王美娟所有，於八十四年十月三十日
    移轉登記予丙○○名下（八十五年一月二十九日又移轉登記回王美娟名下），旋
    於「八十四年十二月六日」由丙○○為債務人兼設定人，向華信商業銀行設定本
    金最高限額三百六十萬元之抵押權，華信商業銀行於「八十四年十二月八日」放
    款轉帳三百萬元入丙○○前開帳戶內，同日即提領現金十一萬四千元，翌日又轉
    帳支出二百八十八萬六千元，共計三百萬元，此有建物及土地登記簿謄本（見原
    審卷第五十五至七十七頁）、華信商業銀行九十年一月二十九日（八九）板作字
    第０００三函及所附丙○○帳戶往來明細資料表各一件附卷（見原審卷第一三０
    頁、一三一頁）。另王美娟設於華信商業銀行之貸款戶即0000000000
    0000帳戶，分別於八十七年二月二十三日、三月三十日、四月二十七日攤還
    本金二十萬元、三十五萬元、三十七萬元乙節，復有華信商業銀行八十八年四月
    十九日（八八）板作字第０七九號函及所附之往來明細表一件在卷（見偵字第二
    一九二號卷第五十一頁、五十三頁）。更有被告甲○○之兄石雲生亦提出證明書
    一紙，載明確曾於八十七年三月及四月間將標會所得，共五十萬元貸予被告甲○○（見偵續一字第一五號卷第六十九頁）。又媚佳登公司之登記地址，亦由王美
    娟所提供位於臺北縣板橋市○○路二六○巷四十四號之地址，遷移至被告甲○○
    位於臺北縣鶯歌鎮○○街二十六巷七號之住所，此亦有媚佳登公司變更登記事項
    卡在卷（見偵字第二一九二號卷第八頁、十頁）。
  (二)丙○○於九十年三月六日於原審庭呈王美娟之印章一枚，經原審核對該印章之印
    文，其與八十四年十二月二十二日王美娟入股同意書（見偵字第二一九二號卷第
    三十頁）、八十六年十一月二十五日王美娟退股同意書上（見偵字第二一九二號
    卷第二十八頁）之王美娟印文均相符合，此亦有媚佳登公司股東同意書二件、王
    美娟印章一枚附卷可查，且上開印章之印文與前開文件之王美娟印文相符之事，
    亦為告訴代理人所是認（詳見原審卷第一五０頁、一五一頁）。
  (三)綜上：參諸證人丙○○、李嘉修右揭證詞，可見渠二人之證述相符；並參酌右揭
    物證，可見證人丙○○、李嘉修之證言應係真實。是被告等所辯王美娟生前委託
    其辦理退股事宜，王美娟之股份由被告甲○○頂讓，有返還王美娟退股款七十五
    萬元等語，堪信為真實。故被告乙○○芳應係取得王美娟之授權而使用其印章製
    作八十六年十一月二十五日之王美娟退股同意書無訛。
三、按刑法第二百十條之偽造文書，以無製作權人冒用他人名義而製作該文書為要件
    之一，如果行為人基於他人之授權委託，即不得謂無製作權，自不成立該罪，而
    刑事法上之犯罪，以行為人主觀上有實現特定犯罪構成事實之決意（或認識），
    並且客觀上有實施此項犯罪構成事實之行為，始稱相當。若行為人主觀上欠缺此
    項實現犯罪構成事實之意思（或認識），縱外觀上有此一「實施」之行為者，仍
    不得謂其已該當於特定之犯罪構成要件，而予以非難，令負刑責（最高法院四十
    七年度台上字第二二六號判例、八十三年度台上字第七五一號判決意旨參照）。
    如上所述，王美娟生前既已要求媚佳登公司遷移地址及交付印章、身分證件委託
    辦理退股事宜，則媚佳登公司需召集股東議定原股東退股、新股東入股、修改公
    司章程、遷移公司地址等事項，以辦理公司變更登記事項，衡情非一時之間可得
    辦好，而此項程序亦非一般人所熟知，則被告李貴芳基於授權委託會計師或記帳
    報稅人員處理，亦屬常情。再有限公司股東變更，需經過原來股東包括王美娟之
    同意，王美娟於退股後，對於被告乙○○本負有協助製作股東同意書以辦理公司
    變更登記事項之義務，被告乙○○依其先前之授權，將王美娟印章交由會計師製
    作股東同意書，此屬辦理公司退股之手續，應係基於原先王美娟之授權而有權使
    用其印章甚明。又參以委任關係，因當事人一方死亡而消滅，雖為民法第五百五
    十條所明定，然此一規定，本非一般民眾所熟知，被告乙○○因不知上開民法之
    規定，致於王美娟死亡後，仍本於王美娟生前之意思繼續辦理王美娟之股份轉讓
    予被告甲○○之事宜，及辦理公司變更登記事項，主觀上難認有實現偽造文書罪
    構成事實之決意或認識。另被告甲○○僅係受被告乙○○之邀而入股媚佳登公司
    ，且被告甲○○當時確已出資入股，其又未擔任媚佳登公司職務，並未參與公司
    變更登記事項，是有關辦理公司變更登記等事宜，應與被告甲○○無涉。此外，
    復查無其他積極證據，足以證明被告二人涉有公訴人所指之犯行，是被告二人被
    訴之犯罪事實，要屬不能證明。
四、至告訴人雖質疑丙○○所匯入之九十二萬元，與退股金七十五萬元無關聯云云。
    惟查，證人李嘉修證稱：伊因個人債務問題，在五、六年前即陸續向丙○○借錢
    ，後來有一次再向丙○○借錢時，丙○○說剛好王美娟要投資媚佳登公司為股東
    ，以房子向銀行抵押借款，丙○○就將貸款一部分借伊，大約是借二百多萬，前
    後總共是欠丙○○四百多萬，以前向丙○○借款未收取利息，但丙○○說這筆借
    款是向銀行抵押借款來的須支付利息，貸款利息由伊負擔，因此每月的利息均由
    伊交代會計黃寶珍或伊自己或由丙○○劃撥繳款等語（詳見原審卷第二一八頁）
    。再原審依職權函查丙○○設於華信商業銀行之繳款帳戶即第00000000
    000000號帳戶之每筆匯款日期、匯款行、匯款人姓名、匯款金額等交易明
    細查明結果，該帳戶每月繳息日前後均有丙○○、李柏慶（即李嘉修）、黃寶珍
    （又名黃蘭斐）等人定期匯款繳息，此有華信商業銀行九十年三月二十七日（九
    ０）板作字第０００一一號函及所附之交易明細表一件在卷（見原審卷第一五四
    至一五七頁）。又證人黃寶珍經原審提示前開交易明細質以其名義之匯款紀錄何
    為，亦結證稱：大部分是李嘉修總經理交辦的，有時侯則是丙○○交辦，上開匯
    款均是繳納利息（詳見原審卷第二０八頁）。是雖丙○○本院審理中證稱王美娟
    之該筆貸款，其中七十五萬元投資媚佳登公司，其餘款項由王美娟借給李嘉修，
    與李嘉修所述係向丙○○所借雖略有出入。惟參酌丙○○於八十五年十二月三十
    日出具予告訴人之承諾書上載「本張票據係發票人（按即丙○○）向王美娟借款
    新台幣三百二十萬元正之借款憑證，發票人茲同意代替執票人清償華信商業銀行
    股份有限公司之房屋貸款每月應繳之金額，．．．」，此有丙○○具名之承諾書
    影本一件附卷（見偵續一字第一五號卷第六十四頁反面）。可見王美娟之該筆貸
    款，其中七十五萬元確係投資媚佳登公司，其餘款項則係借給丙○○，再由丙○○轉借李嘉修應可認定。是王美娟退股後，被告乙○○將其退股款交給王美娟生
    前之委託人丙○○，丙○○將之匯入華信商業銀行帳戶用以清償貸款，並無何不
    是，告訴人所繼承之債務亦因之減少，亦難認有何足生損害之情，併此敘明。
五、檢察官上訴意旨稱被告甲○○與被告乙○○就是否實際出資及出資繳納情形，二
    人經隔離訊問後，雙方就談論入股地點、給付出資之時間、每次給付之額度及出
    資之面額等供述，均相矛盾，足認被告甲○○並無出資云云。惟被告二人就被告
    甲○○給付出資之時間、每次給付出資之金額及出資之面額等情節，所供雖有出
    入，然尚難據此率予否認被告甲○○出資之事實。蓋被告甲○○若無出資七十五
    萬元頂下王美娟之股份，丙○○何來右揭款項以清償向華信商業銀行之貸款。
六、原審經詳查，以不能證明被告二人犯罪，而諭知被告二人無罪，核無不當。檢察
    官上訴指摘原判決不當，為無理由，應予駁回。
據上論結，應依刑事訴訟法第三百六十八條，判決如主文。
本案經檢察官吳慎志到庭執行職務。
中      華      民      國      九十一      年    一      月    二十二  日
                              臺灣高等法院刑事第二十四庭
                                  審判長法  官  陳  貽  男
                                        法  官  李  世  貴
                                        法  官  陳  憲  裕
右正本證明與原本無異。
如不服本判決應於收受送達後十日內向本院提出上訴書狀，其未敘述上訴之理由者並
得於提起上訴後十日內向本院補提理由書（均須按他造當事人之人數附繕本）。
                                        書記官  劉  育  妃
中    華    民    國      九十一  年      一        月      二十二      日
